臺灣高等法院高雄分院刑事判決　　　　　96年度上訴字第46號
上　訴　人
即　被　告　甲○○
　　　　　　　　　　現羈押於臺灣高雄看守所
選任辯護人　陳豐裕律師
上列上訴人因殺人案件，不服臺灣高雄地方法院95年度重訴字第
87號中華民國95年11月30日第一審判決（起訴案號：臺灣高雄地
方法院檢察署95年度偵字第16935 號），提起上訴，本院判決如
下：
    主  文
上訴駁回。
    事  實
一、甲○○係設高雄縣阿蓮鄉○○村○○路20之4 號甜蜜蜜卡拉
    OK店負責人，於民國95年6 月20日12時50分至58分許之間（
    起訴書誤載為13時50分），在上址甜蜜蜜卡拉OK店客廳，因
    陳榮元前往消費未付帳，又要向甲○○借錢，引發甲○○不
    悅，而與陳榮元生口角爭執進而動手互毆，甲○○憤怒不已
    乃萌生殺人之犯意，拿起桌上水果刀1 把，手握刀柄，朝陳
    榮元胸部、腹部等處猛刺2 刀，因見陳榮元滿身是血不支倒
    地後始罷休，致陳榮元胸部、腹部二處穿刺傷，並深及心臟
    ，造成心臟刺傷胸內大量出血後休克，經送醫急救仍不治死
    亡，甲○○並於救護車將陳榮元送醫後趁隙逃逸，嗣於95年
    6 月27日20時30分許，在高雄縣燕巢鄉○○段788 號玫瑰檳
    榔攤前，為警逮獲。
二、案經高雄縣政府警察局湖內分局報請臺灣高雄地方法院檢察
    署檢察官偵查起訴。
    理  由
壹、證據能力方面
(一)、證人陳榮瑞在偵查中所為陳述，未經具結，依刑事訴訟法第
    158 條之3 規定，無證據能力。
(二)、證人陳榮瑞在警詢中之陳述，有關被告當時在場，並曾向其
    嗆聲是故意要讓被害人死的等語，核與在原審法院所陳述者
    不符，審酌其先前陳述是在記憶猶新的情況下直接作成，一
    般與事實較相近，且陳榮瑞係目擊證人於案發時間當日對警
    察描述親眼所目睹情形，因較無時間或動機去編造事實，客
    觀上亦較難認與被告間有勾串或同情被告等外部因素影響，
    客觀上應具有較可信之特別情況，且亦為證明本件被告殺人
    犯罪事實存否所必要，依上揭規定，其於警詢中之證言自有
    證據能力。
貳、實體方面
一、訊據被告甲○○固坦承有於上開時、地與被害人陳榮元發生
    爭執，並有持水果刀刺入被害人陳榮元之胸部，惟矢口否認
    有故意殺人犯行，辯稱：伊係於95年6 月20日將近下午1 點
    左右，因與陳榮元發生爭吵，陳榮元動手及拿鐵椅子要打伊
    ，伊為防衛自己失手才將被害人陳榮元殺死，伊並無殺人故
    意云云。惟查：
  (一)上開被害人陳榮元前往被告經營之卡拉OK店消費而在店內遭
    被告殺害而不治死亡之事實，業據證人即被害人之弟陳榮瑞
    於警詢時證述綦詳，核與證人陳李春花、許薛卜、許進忠、
    黃明權於警詢時之證述大致相符，被告亦供承與被害人陳榮
    元發生爭執，並在盛怒下持水果刀刺入被害人陳榮元之胸部
    等情不諱，此外並有高雄縣119 案件紀錄表、臺灣高雄地方
    法院檢察署（下稱地檢署）95年6 月22日相驗屍體證明書、
    高雄縣政府警察局湖內分局司法警察處理變屍案件初步調查
    報告表、高雄縣政府警察局湖內分局阿蓮分駐所受理各類案
    件紀錄表、財團法人義大醫院95年6 月20日診斷證明書各1
    份、現場採證及相驗屍體照片共44張、地檢署法醫驗斷書（
    含相片8 張）及法務部法醫研究所（95）醫鑑字第1274號鑑
    定書各1 份可稽。
　(二)又被害人陳榮元遭被告刺入2 刀，其中(一)刀傷一：位於右上
    腹，高107 公分、右3 公分，1 點鐘向7 點鐘方向之5 乘2.
    5 公分穿刺傷（合起來為6 公分）。刀傷刺入皮下，造成小
    腸割傷及腸道外露。(二)刀傷二，位於左胸距腳跟高122 公分
    ，左11公分，7 點鐘向1 點鐘方向之穿刺傷，表面傷口4.5
    乘2 公分（合起來5 公分），刀徑經過胸壁切斷第五肋骨形
    成3 公分之穿通口，於心包膜形成3 乘2 公分穿通口，於左
    心室造成3 乘1 公分穿刺傷進入心臟，此一結果導致心包腔
    積血150 毫升及左肋膜腔積血1,500 毫升。造成死亡原因為
    左胸之銳器穿刺傷所致大出血，形成低容積性休克死亡，死
    亡方式為他殺，業經地檢署檢察官督同法醫師相驗明確，而
    製有相驗筆錄、地檢署相驗屍體證明書、驗斷書及前開現場
    採證照片及相驗屍體照片共44張等件附卷可稽，復經送請法
    務部法醫研究所以95年8 月16日法醫理字第0950003129號函
    檢附95年醫鑑字第1274號鑑定書1 份鑑定確認無訛。被告於
    原審訊問時亦供承伊持刀刺入被害人之胸部，可能是刺到他
    的左胸部等情大致相符（見原審卷第12頁）。是被害人陳榮
    元確因左胸之銳器穿刺傷所致大出血因，形成低容積性休克
    死亡，被害人之死亡與被告之刺殺行為間，存有相當因果關
    係，自不待言。
  (三)又按「殺人與傷害人致死之區別，應以加害人有無殺意為斷
    ，不能因與被害人素不相識，原無宿怨，即認為無殺人之故
    意」、「刑法上殺人罪與傷害人致死罪之區別，本視加害人
    有無殺意為斷，被害人所受之傷害程度，固不能據為認定有
    無殺意之唯一標準，但加害人之下手情形如何，於審究犯意
    方面，仍不失為重要參考資料」，最高法院55年臺上字第12
    91號、20年非字第104 號分別著有判例意旨可資參照。按胸
    部係人體心、肺及主要血管所在，以利刃刺入，足以導致死
    亡，此為眾所週知之事實，被告係一智識成熟之成年人，對
    此自無不知之理，而被告於案發當日竟因細故與被害人爭執
    、互毆而憤怒難當，竟持水果刀刺入被害人左胸部位1 刀，
    其刺入之行為造成被害人左胸之7 點鐘向1 點鐘方向穿刺傷
    ，刀徑經過胸壁切斷第五肋骨形成3 公分之穿通口，於心包
    膜形成3 乘2 公分穿通口，於左心室造成3 乘1 公分穿刺傷
    進入心臟，此一結果並導致心包腔積血150 毫升及左肋膜腔
    積血1,500 毫升等情，是被告持刀之刺入行為既已造成切斷
    肋骨而形成3 公分之穿通口，足見當時施力之猛，且係朝心
    臟方向刺入，自堪信被告係基於殺人犯意，而蓄意殺害陳榮
    元至為明確。
  (四)再依證人許進忠證稱：渠於案發日12時58分接獲母親許薛卜
    電話，叫渠趕快打電話叫救護車去甜密密卡拉OK店等語（見
    偵卷第90頁），復依卷附高雄縣110 案件紀錄表及高雄縣政
    府警察局湖內分局司法警察處理變屍案件初步調查報告表所
    載報案時間均為95年6 月20日13時0 分（見原審卷第35、38
    頁、偵卷第29頁），是被害人陳榮元遭被告殺害之時間應係
    在報案中心接獲許進忠報案電話之前數分鐘，即95年6 月20
    日12時50至58分許之間，堪可認定。
  (五)被告雖以前揭情詞置辯，然查：
  1.證人陳榮瑞於警詢時證稱：當時因聽到有人喊叫發生事情，
    遂由包廂內跑出來看，我看見我大哥陳榮元全身倒在地上，
    就馬上衝過去將他抱起要送醫急救，正遇被告從甜蜜密卡拉
    OK的櫃檯方向走來，大聲嗆稱：伊是故意要讓他（指陳榮元
    ）死的等語（見警卷第16頁、偵卷第89頁），核與被告供承
    2 人係因發生衝突，伊一氣之下遂持刀刺入被害人左胸等情
    （見原審卷第11、12、25頁）大致相符；又被告刺入之部位
    係人體重要器官所在之左胸、腹部位，已如前述，被告具有
    殺人之犯意甚明，被告空言辯稱係失手所為云云，自無足採
    。
  2.又被告對檢察官詢及被害人身上何以有2 傷口乙節，僅供稱
    可能是被害人在那邊揮，自己弄到的云云（見偵卷第74頁）
    。然查，當時被害人陳榮元既手無寸鐵，則其見被告持水果
    刀攻擊時，理應閃避或儘速逃離，豈會仍在被告身旁揮舞，
    而不畏懼被告係手持利刃，可能身受更多傷害；復由被害人
    陳榮元身上之右腹之傷口非淺，並係遭刺入所致，並造成小
    腸割傷及腸道外露之狀，此有前開法務部法醫研究所鑑定書
    及照片可參，足見該傷口並非係因揮、劃誤觸所致，而係有
    意刺入所為，是被告辯稱係失手，伊僅刺入1 刀，另1 傷口
    可能係被害人自行揮舞造成云云，既與事證均不相符，無足
    採信。
  3.再被告雖辯稱當時因被害人一直毆打伊，並拿鐵椅子打伊手
    臂，伊係一氣之下，且為防衛自己始為上開犯行云云。惟查
    倘被告所辯屬實，則被告既遭受被害人陳榮元一再毆打，及
    持鐵椅毆打，則其應受有非輕之傷勢且應遍及多處，始符常
    理。惟本院向高雄縣立岡山醫院所調閱被告於案發當日之就
    診病歷觀之，其上係記載被告於案發當日晚間8 時47分許至
    該醫院就醫，主訴因當日下午騎車跌倒致受有如附圖所示右
    手手掌挫傷併擦傷及左手之手臂撕裂傷併皮膚缺損傷，無法
    判斷是否為遭人以異物攻擊所致，此有卷附該醫院之被告病
    歷資料1 份及醫理見解書1 份可稽。是由上開病歷、醫理見
    解所載觀之，被告既於就醫時係向醫護人員表明因己騎車跌
    倒而非遭人毆傷，所陳即與被告前開所辯不符；又觀諸被告
    所受之傷勢僅在右手手掌及左手手臂二處，且圴僅係輕微之
    挫擦傷、皮膚缺損，又非遍及身體多處之傷，核與被告及辯
    護人所辯被告當時係遭被害人陳榮元一再毆打甚至持鐵椅毆
    打之不法侵害之情亦不相符，自難認與刑法正當防衛之要件
    尚有未合，是被告及辯護人主張被告係屬正當防衛，並因防
    衛過當致造成被害人死亡云云，核無足採。
  4.至證人陳榮瑞於原審審理時雖證稱：因聽到很多人喊「發生
    事情了」，才出包廂，當時外面已經圍了很多人，也不知道
    是誰喊的，被告已不在現場，被害人陳榮元已倒地，全身都
    是血，當時我看到就頭暈暈的，警詢時陳述後來遇到被告向
    我嗆聲，他是故意要殺死陳榮元等語，是我講錯了，那是我
    猜測，因為我沒有看到被告云云（見原審卷第63頁）。惟查
    證人陳榮瑞因聽到有人喊出事了而跑出包廂發現被害人陳榮
    元遭殺害倒地時，被告當時仍在甜蜜蜜卡OK店現場，此可由
    被告供稱案發後伊有請不認識的人叫救護車，伊是在救護車
    離開後，並在現場清洗完地板之血跡才走等語（見原審卷第
    25、89頁）足明，是證人陳榮瑞於原審審理時改口證稱伊自
    包廂跑出來時，被告當時已不在現場云云，已與先前所證述
    及被告之供述相左，尚難採信。再衡情，倘非被告當時於案
    發現場曾向證人陳榮瑞嗆聲要讓被害人死亡等語，則證人陳
    榮瑞既陳稱被告係其兄陳榮元之友人，依常理言之，證人陳
    榮瑞於其兄突遭人殺害，情急慌亂之際理應先向被告求助，
    請求協助報警或送醫，豈會於警詢時具體向偵辦員警指稱應
    該是被告持刀殺害其兄陳榮元；況證人陳榮瑞與被告並無夙
    怨嫌隙，其亦無可能莫名無端誣指其兄生前之友人即被告係
    殺砉伊兄長之人。是證人陳榮瑞於原審審理時改口證稱其於
    警詢說錯了，係其猜測被告所為，其並無看到被告云云，應
    係事後被告因業已與被害人家屬達成和解，而故為迴護被告
    之詞，自不足作為被告有利之論據。
  (六)綜上所述，被告因與被害人陳榮元發生細故，遂持水果刀於
    上開時、地以店內之水果刀自被害人陳榮元胸部及腹部各刺
    1 刀，造成被害人陳榮元因左胸之銳器穿刺傷所致大出血，
    形成低容積性休克死亡，被告上開殺人犯行事證明確，堪以
    認定，自應依法論科。
二、核被告甲○○所為，係犯刑法第271 條第1 項之殺人罪。原
    審因依刑法第271 條第1 項規定，並審酌被告係具健全智識
    之成年人，竟僅因細故，即持刀刺死被害人，且刀傷深及心
    臟及腹腔內，手段凶殘，危害社會治安甚鉅，惡性非輕，且
    已造成被害人死亡而無以回復之損害，被告復於犯後否認故
    意殺害被害人，惟念及被告業已與被害人家屬達成調解，此
    有高雄縣阿蓮鄉調解委員會95年度民調字第40號調解書 1份
    可按，足徵被告犯後尚知彌補被害人家屬之損害，並非泯滅
    人性之人，且被告業已年邁，先前亦無前科（此有臺灣高等
    法院被告前案紀錄表1 紙可參）及被告之犯罪動機、犯後態
    度與其智識程度等一切情狀，量處被告有期徒刑10年6 月之
    低度刑，又以被告所犯之罪嚴重危害社會治安，故有褫奪公
    權之必要，併依同法第37條第2 項之規定，宣告褫奪公權4
    年。併敘明未扣案之水果刀1 支，雖為被告所有供本案犯罪
    所用之物，惟該未扣案之水果刀既在被告犯案後即行丟棄，
    且經被告與員警至丟棄處尋找，亦已無從尋獲，業經被告供
    明在卷（見偵卷第74頁、原審卷第13頁），是該水果刀應已
    滅失，爰不為沒收諭知之有關沒收意旨。本院認原判決認事
    用法俱無違誤，量刑亦稱妥當，被告上訴意旨仍執前詞指摘
    原判決不當，洵無足取，上訴為無理由，應予駁回。
三、據上論斷，應依刑事訴訟法第368 條，判決如主文。
本案經檢察官張其主到庭執行職務。
中　　華　　民　　國　　96　　年　　4　　月　　9　　日
                  刑事第一庭    審判長法  官  郭雅美
                                      法  官  張意聰
                                      法  官  莊崑山
以上正本證明與原本無異。
如不服本判決應於收受本判決後10日內向本院提出上訴書狀，其
未敘述上訴理由者，並得於提起上訴後10日內向本院補提理由書
狀（均須按他造當事人之人數附繕本）「切勿逕送上級法院」。
中　　華　　民　　國　　96　　年　　4　　月　　9　　日
　　　　　　　　　　　　　　　　　　　書記官  邱麗莉
附錄本件判決論罪科刑法條：
《刑法第271 條第1 項》
殺人者，處死刑、無期徒刑或10年以上有期徒刑。
